臺灣高等法院高雄分院民事判決　　　93年度重上更(二)字第36號
上　訴　人　　甲○○
訴訟代理人　　施吉安律師
被上訴人　　　玉凰建設興業股份有限公司
兼法定
代理人　　　　乙○○
上列二人共同
訴訟代理人　　朱立人律師
複代理人　　　李玲玲律師
上列當事人間請求返還借款等事件，上訴人對於民國87年8 月12
日臺灣高雄地方法院85年度重訴字第741 號第一審判決提起上訴
，經最高法院第二次發回更審，本院於94年06月28日言詞辯論終
結，判決如下：
    主  文
原判決關於駁回上訴人後開第二項之訴部分，及該部分假執行之
聲請，並訴訟費用（除確定部分外）之裁判均廢棄。
被上訴人玉凰建設興業股份有限公司應給付上訴人新台幣柒佰伍
拾萬元及自民國92年07月13日起至清償日止，按週年利率百分之
五計算之利息。
被上訴人乙○○應給付上訴人新台幣壹仟參佰萬元及自民國90年
7 月15日起，至清償日止，按週年利率百分之五計算之利息。
其餘上訴駁回。
第一、二審（除確定部分外）及發回前第三審訴訟費用，由被上
訴人負擔五分之三，餘由上訴人負擔。
本判決命被上訴人給付部分，於上訴人分別以新台幣貳佰伍拾萬
元為玉凰建設興業股份有限公司、以新台幣肆佰伍拾萬元為乙○
○供擔保後得假執行；但玉凰建設興業股份有限公司、乙○○如
分別以新台幣柒佰伍拾萬元、壹仟參佰萬元預供擔保後得免為假
執行。
上訴人其餘假執行之聲請駁回。
    事實及理由
一、上訴人主張：被上訴人乙○○自民國81年06月02日起陸續向
    伊借款，詳如附表二所示，共計新台幣（下同）1500萬元。
    被上訴人玉凰建設興業股份有限公司（下稱玉凰公司）自81
    年8 月31日起，亦向伊調借如附表一所示之資金計750 萬元
    ，供週轉之用，迄今均未償還，爰依消費借貸之法律關係，
    求為命乙○○給付1500萬元（原起訴請求1400萬元，另擴張
    請求100 萬元）及其中1400萬元自85年11月30日起；其餘
    100 萬元自90年7 月15日起加計法定遲延利息；及命玉凰公
    司給付750 萬元並自起訴狀繕本送達翌日起加付法定遲延利
    息之判決等情。（按上訴人原請求乙○○給付1955萬元本息
    ；玉凰公司給付20,598,640元本息。上訴後於本院前審擴張
    請求乙○○給付20,566,382元本息；減縮請求玉凰公司給付
    19,582,278元本息。經本院前審判決玉凰公司應給付其中之
    12,082,278元本息確定，最高法院92年度台上字第225 號判
    決亦駁回上訴人請求乙○○給付其中之555 萬元本息確定）
    。其上訴聲明：(一)原判決除確定部分外廢棄。(二)被上訴人乙
    ○○應給付上訴人1500萬元，並自90年7 月15日起至清償日
    止，按年利率百分之五計算之利息。(三)被上訴人玉凰建設興
    業股份有限公司應再給付750 萬元，並自92年07月13日起至
    清償日止，按年利率百分之五計算之利息。(四)第一、二審（
    除確定部分外）暨發回前第三審之訴訟費用均由被上訴人負
    擔。(五)願供擔保，請准宣告假執行。
二、被上訴人則以：被上訴人與上訴人間並無消費借貸關係存在
    ，僅共同使用帳戶而已，上訴人就匯入被上訴人帳戶之款項
    主張係消費借貸關係，自應負舉證責任。又上訴人以其弟林
    志全名義匯予被上訴人玉凰公司之750 萬元部分，上訴人非
    為貸與人，借貸法律關係存在於林志全與玉凰公司之間等語
    ，資為抗辯。其答辯聲明：(一)原判決除確定部分外，上訴人
    之上訴與擴張之訴均駁回。(二)第一、二審及更審前第三審訴
    訟費用均由被上訴人負擔。
三、兩造不爭執事項：
（一）上訴人曾任職於被上訴人乙○○所經營之被上訴人玉凰公
      司，並常有資金自兩造間之帳戶匯入與匯出之往來。
（二）附表一、二之匯款帳戶與款項數額。
四、本院之判斷：
（一）關於被上訴人玉凰公司部分：
  １、按消費借貸為契約之一種，只須當事人互相表示意思一致
      ，即告成立。又當事人於訴訟程序中曾經引用或他造依法
      律規定，得請求交付或閱覽或為他造之利益而作或商業帳
      簿或就與本件訴訟有關之事項所作之文書，當事人有提出
      之義務。當事人無正當理由不從提出文書之命者，法院得
      審酌情形認他造關於該文書之主張或依該文書應證之事實
      為真實，民事訴訟法第344條第1項、345條第1項分別定有
      明文。
  ２、上訴人主張其於附表一編號1所示之時間，借款予玉凰公
      司50萬元部分，係由其向其弟林志全（現在大陸，行方不
      明）借用，再轉借於玉凰公司，由華僑三民分行活儲555
      －0號帳戶領出，匯入同分行311－1號玉凰公司帳戶內；
      又上訴人於附表一編號2、3所示之時間，借款予玉凰公司
      500萬元、200萬元部分，亦係由上訴人向林志全借用，再
      轉借於玉凰公司，由中華銀行高雄分行第1322－8號帳戶
      匯入土地銀行中山分行9126－6號玉凰公司帳戶內等情，
      業據上訴人提出取款憑條、匯款申請書影本等為證，而該
      影本與正本相符，亦有中華銀行高雄分行86年3月17日
      中銀高字第21號函在卷可稽（見原審卷(一)第16頁、第28
      頁、第29頁、第281頁、第282頁）。並經陳石城會計師鑑
      定確認上訴人上開部分之資金移動情形屬實，有其鑑定報
      告可憑（外放）。被上訴人雖以該部分係林志全匯款至玉
      凰公司帳戶，法律關係存在於林志全與被上訴人間，且玉
      凰公司並無向上訴人借貸上開款項之情事等語置辯。然查
      ，上訴人曾請求被上訴人玉凰公司提出81年8月31日、83
      年5月25日及83年6月29日之「轉帳傳票」，係以在被上訴
      人玉凰公司向上訴人調借資金時，均分別在該「轉證傳票
      」摘要欄內註明「借自甲○○」等字，足以證明其與被上
      訴人等間確有「借」與「貸」之合致表示云云。惟被上訴
      人玉凰公司迄未提出上開轉帳傳票，且亦未能說明其有何
      不能提出之正當理由，是被上訴人顯係無正當理由不從提
      出文書之命；參以玉凰公司曾以前開轉帳傳票，於85年間
      上訴人離職時，被其一併帶走，而自訴上訴人涉有業務侵
      占罪嫌，因證據不足，業經刑事法院判決上訴人無罪確定
      。且證人謝秀容在台灣高雄地方法院87年度上易字第191
      號侵占案僅證述有看到帳簿及傳票等語，則上訴人既經刑
      事法院判決無罪，謝秀容又不能證明其所看到之傳票係何
      年度之傳票，本院審酌上開情形及上訴人當時曾任玉凰公
      司會計人員，其所稱在上開轉帳傳票上記載事項，可認實
      在，堪認上訴人主張其與被上訴人等間確有「借」與「貸
      」合致表示之事實為可採。被上訴人辯稱玉凰公司並無向
      上訴人借貸上開款項之情事云云，殊非可取。
（二）關於被上訴人乙○○部分：
  １、按民法第474條第1項所稱消費借貸者，謂當事人一方移轉
      金錢或其他代替物之所有權於他方，而約定他方以種類、
      品質、數量相同之物返還之契約。申言之，於當事人間本
      於借貸之意思合致，而有移轉金錢或其他代替物之所有權
      於他方之行為，該契約即告成立。
  ２、查，上訴人主張其由附表二所示之銀行帳戶領出或轉帳而
      匯入乙○○銀行帳戶之1500萬元係消費借貸關係乙節，已
      據提出與其所述相符之取款憑條、存入憑條、匯款支出傳
      票、匯款委託書、匯款申請書代收入傳票等影本為證（見
      原審卷(一)第14、21～25頁，本院重上字卷(三)第51頁），被
      上訴人乙○○並不否認有該款項之匯入，足證上訴人確已
      將該1500萬元匯交予被上訴人乙○○屬實。被上訴人乙○
      ○雖辯稱伊與上訴人間並無消費借貸之合意，該帳戶係兩
      造共同使用，且附表二編號2所示陳素輝匯入伊帳戶之款
      項是伊與陳素輝間之關係，亦非上訴人所貸與，上訴人主
      張有消費借貸關係存在，應負舉證責任等語。經查，被上
      訴人乙○○抗辯稱伊曾匯款如附表三所示款項給上訴人云
      云，並提出支票、支票存款送款簿、代收款項轉帳收入傳
      票、取款憑條、存入憑條等影本為證（原審卷(一)第189 ～
      199 頁、原審卷(二)第33～37頁）；惟為上訴人所否認並抗
      辯稱：附表三第一筆至第三筆共170 萬元，上訴人已於81
      年4 月2 日由華僑三民分行轉帳同額款項返還；第四筆90
      0 萬元連同當日匯入全營公司之300 萬元，係返還其於82
      年1 月18日向上訴人借款1 千2 百萬元部分；第五筆200
      萬元，係返還其於84年5月23日向上訴人之借款；第六筆
      200萬元，係返還其於84年12月26日向上訴人之借款，該
      款項係由上訴人由華僑三民分行匯借10萬元、世華苓雅分
      行匯借144 萬元、中華高雄分行匯借46萬元；第七筆100
      萬元，係返還其於85年3 月1 日向上訴人之借款，並提出
      取款憑條、存摺、支票存根、匯款委託書、匯出匯款回條
      、通匯申請書、轉帳收入傳票、支票等影本為證（原審卷
      (一)第350 ～357 頁），足認與上訴人所述相符，堪予採信
      。況被上訴人乙○○並未能舉證證明上訴人所使用之帳戶
      確為兩造所共用之事實，其此項抗辯自無可採。再參酌兩
      造對前此之借貸方式，均以「匯款」方式為之之事實又均
      不為爭執，自難謂其雙方間就系爭匯款，無消費借貸關係
      之合意。而被上訴人乙○○對於該款憑何法律關係匯入其
      銀行帳戶乙節，又未提出任何說明，僅空言否認有消費借
      貸關係，而如附表三所示之款項，乃被上訴人乙○○「匯
      入」上訴人銀行帳戶資為被上訴人乙○○返還其向上訴人
      之借款，則依兩造間過往之交易（借貸）習慣，已能反證
      上訴人就其匯入如附表二（編號２除外）乙○○銀行帳戶
      之1,300 萬元其間已有借貸關係存在。被上訴人乙○○否
      認兩造間有借貸關係云云，尚無可採。
  ３、至附表二編號２所示200 萬元部分，上訴人主張係其領出
      借予陳素輝，再由陳素輝於翌日將同額款項匯入同分行三
      之五號乙○○帳戶內等情；而證人楊進德於原審證稱：伊
      代陳素輝向上訴人借款，拿到一張200 萬元之支票，貸款
      下來要陳素輝將款項匯入乙○○帳戶等語（原審卷(二)第12
      4 頁），及證人陳素輝提出經其到庭證述為其製作之「作
      證說明書」記載：其於82年11月10日為償還高雄銀行貸款
      乃請託楊進德代向上訴人借用200 萬元，翌日依上訴人之
      指示將該筆款項連同2 千元利息匯入華僑銀行三民分行乙
      ○○之帳戶等語（原審卷(二)第121 頁），足證陳素輝雖依
      上訴人之指示將款項匯入乙○○之帳戶，但上訴人既自陳
      該此筆200 萬元係借予陳素輝，顯非被上訴人乙○○所借
      貸甚明。
五、綜上所述，上訴人本於消費借貸之法律關係，請求被上訴人
    玉凰公司給付750 萬元及自92年07月13日起算之法定遲延利
    息，及請求被上訴人乙○○給付1300 萬 元及自90年7 月15
    日起算之法定遲延利息部分，為有理由，應予准許。上訴人
    請求被上訴人乙○○給付超過上開數額部分，為無理由，應
    予駁回。又，上訴人勝訴部分，兩造分別陳明願供擔保為准
    、免假執行之宣告，經核於法並無不合，爰分別酌定相當擔
    保金額准許之。至於上訴人敗訴部分，其假執行之聲請失所
    附麗，應併予駁回。原審就上開應准許部分，為上訴敗訴之
    判決，並駁回其假執行之聲請，尚有未洽，上訴意旨求予廢
    棄改判，為有理由，爰由本院予以廢棄改判如主文第２、３
    項所示，並依聲請為附條件之准、免假執行之宣告。至於上
    訴人之請求不應准許部分，原判決為上訴人敗訴之判決，並
    駁回其假執行之聲請，經核於法並無不合，上訴意旨求予廢
    棄改判，為無理由，應駁回其上訴。
六、據上論結，本件上訴為一部有理由，一部無理由，依民事訴
    訟法第450 條、第449 條第1 項、第79條但書、第３８５條
    第1 項前段、第463 條、第390 條第2 項、第392 條，判決
    如主文。
中　　華　　民　　國　　94　　年　　7 　　月　　12　　日
                        民事第一庭
                            審判長法官  黃金石
                            法      官  林紀元
                            法      官  林健彥
以上正本證明與原本無異。
如對本判決上訴，須於判決送達後20日內向本院提出上訴狀，其
未表明上訴理由者，應於上訴後20日內向本院提出上訴理由書（
均須按他造當事人之人數附繕本）。上訴時應提出委任律師或具
有律師資格之人之委任狀，並依附註條文規定辦理。
中　　華　　民　　國　　94　　年　　7 　　月　　12　　日
                            書  記  官  張明賢
附註：
民事訴訟法第466 條之1 ：對於第二審判決上訴，上訴人
應委任律師為訴訟代理人，但上訴人或其法定代理人具有律師資
格者，不在此限。
上訴人之配偶、三親等內之血親、二親等內之姻親，或上訴人為
法人、中央或地方機關時，其所屬專任人員具有律師資格並經法
院認適當者，亦得為第三審訴訟代理人。
第1 項但書及第2 項情形，應於提起上訴或委任時釋明之。
